【裁判字號】    97,交抗,426
【裁判日期】    970828
【裁判案由】    聲明異議
【裁判全文】
臺灣高等法院高雄分院刑事裁定         97年度交抗字第426號
抗 告 人     甲○○  民國.
受處分人
上列抗告人因違反道路交通管理處罰條例聲明異議案件，不服臺
灣高雄地方法院中華民國97年7 月4 日裁定（97年度交聲字第85
9 號），提起抗告，本院裁定如下：
    主  文
抗告駁回。
    理  由
一、原裁定以: 異議人（即抗告人）甲○○於民國97年1 月10日
    18 時13 分許，騎乘車號YDM-900 號機車（下稱本件機車）
    ，在高雄市○○路與同愛路口，因在有燈光號誌管制之交岔
    路口闖紅燈、且有違反道路交通管理處罰條例之行為，拒絕
    停車稽查而逃逸違規之事實，業經證人即舉發本件違規之警
    員潘瑞順到庭結證述在卷，復有本件舉發之彩色放大照片2
    紙在卷可查。又證人潘瑞順係就案發當日親身經歷之舉發經
    過作證，所證內容，就其目擊異議人違規情節及舉發經過敘
    述詳確，並無瑕疵，顯非一般憑空捏造證詞可擬，且衡情證
    人潘瑞順為高雄市交通警察大隊第一分隊之警員，僅係於依
    法執行勤務時，適時發現異議人騎乘本件機車在交岔路口闖
    紅燈、拒絕停車接受稽查而逃逸之違規而舉發，其與異議人
    素不相識，復無怨隙，應無甘冒觸犯偽證之罪責，故意構詞
    誣陷異議人之必要，茍無其他積極證據可佐，已難認其有何
    濫行舉發違規之情形，證人潘瑞順上開所述應可採信。另依
    道路交通管理處罰條例科處行政罰事件，依據公法爭議之舉
    證責任分配法則，固應先由行政機關就其業已履踐相關正當
    法律程式，以及人民應受處罰之客觀違反法令行為，負證明
    之責，受處罰人就行政機關已為相當證明之前開事項，若主
    張欠缺主觀歸責條件或為其他抗辯，亦須就其所辯提出反證
    。惟行政機關對於前開應為舉證事項，並非不得以執行查察
    取締勤務人員，依據調查人證之程式，使就親歷事實提供不
    可替代之證明方法。受處罰人就該證人所述見聞經過之真實
    性倘有質疑，除依法定交互詢問程式加以檢驗外，亦不得僅
    因證人之個人身份、地位或與當事人之關係而謂其不得作證
    ，或憑己意指為必須代以其他特定之證據方法，此在證人業
    已具結願依偽證罰則擔保證言可信之場合，尤屬當然。又異
    議人對證人潘瑞順之上開證述表示沒有意見等情可佐，且復
    查無何證據足資證明證人潘瑞順有捏造事實違法取締之情事
    ，自難僅憑異議人之片面指述，遽認本件有何錯誤取締之情
    形，蓋執勤警員本其維護交通秩序、公眾安全職責所為之舉
    發，自應受到合法、正確之推定。本案違規事實既經舉發警
    員到庭為證，並提出舉發之放大彩色照片相佐，輔以異議人
    所陳意見綜合審酌，異議人確有前述之違規行為已堪認定，
    異議人猶執前詞置辯，顯不足採信。並以異議人所違反者，
    既係道路交通管理處罰條例第53條第1 項、第60條第1 項之
    規定，裁決機關於為裁決時，即應於科處罰鍰外，併各記違
    規點數3 點、1 點，始符規定，且上開記點之處罰，係屬強
    制規定，無從減免。而本件裁決書僅科處罰鍰，漏未於處罰
    主文欄上併記異議人違規點數，而將原處分撤銷，並依前揭
    道路交通管理處罰條例第53條第1 項、第60條第1 項、第63
    條第1 項第1 款、第3 款等規定，就異議人之違規行為，另
    自為裁定並分別記違規點數3點及1 點等語。
二、抗告人抗告意旨略以:
（一）原審裁定認執勤警員本其維護交通秩序、公眾安全職責所
      為之舉發，自應受到合法、正確之推定，惟此推定應以排
      除故意捏造事實違法取締為限，至於錯誤舉發取締，甚難
      謂為不可能而當然排除。故原審遽以放大彩色照片認定違
      規行為為真實，且認抗告人無積極證據可佐，片面指述不
      可採，試問一般人民日常活動於開放空間，卻要時時注意
      應如何舉證以排除公務員因可能過失而錯誤之舉發取締，
      實無期待之可能性，又按公務員為舉發人民之違法行為，
      自應負有罪之舉證責任，若有證據不足則應課以為補強證
      據之責，倘公務員無法再為舉證，則人民當應受無罪之推
      定，此時若課以人民為舉反證之責任，此舉顯失公平。再
      者，觀諸刑事訴訟法第154 條第2 項，犯罪事實應依證據
      認定之，無證據不得認定犯罪事實，而本案警員之證詞僅
      以唯一物證即一紙拍攝條件極為不佳之照片可佐，又該照
      片可得證明之程度與範圍亦令人質疑，若原審僅依公務員
      地位自應受到當然、無條件之合法、正確推定而認定此照
      片之可得證明之程度與範圍，及於全部舉發事實，則該自
      由心證判斷是否違背經驗法則及論理法則，懇請鈞院再為
      審酌。
（二）依刑事訴訟法第2 條規定，一切有利或不利於被告之情形
      皆應注意，惟原審漏未審查證人於法庭所提示補強指控抗
      告人之另一證據，經抗告人當庭向法官異議，事實與理由
      如下：
   （1）潘警員於法庭辯論結束前，庭呈一份由警員所撰寫之建
        議書，該建議書據潘警員所言乃針對抗告人先前向高雄
        市政府交通局所提訴願所提之證詞，其中指出抗告人於
        當日除闖紅燈、拒絕停車接受稽查而逃逸外，於逃逸當
        時又有擦撞行人，且經其以科學儀器拍攝之情事。
   （2）對於潘警員進一步主張之情節，顯有如下之不合理：
        依潘警員所述抗告人於逃逸當時有擦撞行人，又續行
          逃逸，若此情節屬實，則抗告人似已該當刑法第185
          之4 肇事遺棄罪，查該罪之罪行更重於闖紅燈、拒絕
          停車接受稽查而逃逸，為何潘警員自始未舉發此一事
          實，卻又於內部正式建議書提出，又於辯論期日庭呈
          法院，有異於常理。
        又潘警員身為執法人員，目睹抗告人之犯罪，其當時
          卻無積極之追捕行為，亦無對被撞之行人為查看進而
          記錄案情，顯有違其勤務之職責，更不符常規。
        上開指控經抗告人當庭異議，並要求潘警員提出證明
          ，惟對於上開事實潘警員並無提出任何證據可為證明
          。
        據執勤警員強調，經其以科學儀器拍攝，為何無提出
          任何以該所謂科學儀器所拍攝之照片以資證明。
（三）上開原審漏未審查潘警員所提之事實，若經調查證明為虛
      偽或因無證據證明其為真實，而僅以片面指述，欲遂其舉
      發抗告人之目的，則原審所據以認定執勤警員本其維護交
      通秩序、公眾安全職責所為之舉發，自應受到合法、正確
      之推定即不成立，至少本案執勤警員之公正性、正確性即
      生瑕疵之虞，則錯誤舉發取締即為可能，原審逕以排除該
      錯誤之可能，顯有率斷，對抗告人之保護亦有不足。
（四）據上所述，原審之裁定實難以令人信服，請求撤銷原裁定
      ，更為適當之裁定，以維護人民權益。
三、惟按汽車駕駛人，行經有燈光號誌管制之交岔路口闖紅燈者
    ，處新臺幣（下同）1,800 元以上5,400 元以下罰鍰，道路
    交通管理處罰條例第53條第1 項定有明文；且汽車駕駛人駕
    駛汽車違反道路交通管理處罰條例第53條第1 項規定者，除
    依原條款處罰鍰外，並予各記違規點數3 點，此有同條例第
    63條第1 項第3 款可資參照。又汽車駕駛人，駕駛汽車有違
    反本條例之行為，經交通勤務警察或依法令執行交通稽查任
    務人員制止時，不聽制止或拒絕停車接受稽查而逃逸者，除
    按各該條規定處罰外，處新臺幣3 千元以上6 千元以下罰鍰
    同條例第60條第1 項定有明文。又汽車駕駛人有第60條第1
    項情形者，記違規點數1 點。同條例第63條第1 項第1 款亦
    有明文。又該法所指之車輛，係指在道路上以原動機行駛之
    汽車 (包括機器腳踏車)或 以人力、獸力行駛之車輛，故機
    車亦在規範範圍內，同法第3 條第8 款亦有明文。
四、本院查抗告人甲○○於97年1 月10日18時13分許，騎本件機
    車），在高雄市○○路與同愛路口，因在有燈光號誌管制之
    交岔路口闖紅燈、且有違反道路交通管理處罰條例之行為，
    拒絕停車稽查而逃逸違規之事實，業經證人即舉發本件違規
    之警員潘瑞順到庭結證述在卷（原審卷26頁），復有本件舉
    發之彩色放大照片2 紙在卷可查（原審卷第29、30 頁） ，
    警員潘瑞順並於原審證稱：（庭呈舉發之放大彩色照片）本
    件是我舉發，照片也是我拍的，照片中的本件機車有闖紅燈
    之違規，他行駛建國三路西向東，如同我照片圖示有紅燈之
    道路為建國三路，我看到機車闖紅燈時有鳴笛，並以指揮棒
    將該機車攔下，但該機車直接迴轉逃逸等語（原審卷26頁）
    。抗告人雖主張: 原審僅以片面指述，欲遂其舉發抗告人之
    目的，則原審所據以認定執勤警員本其維護交通秩序、公眾
    安全職責所為之舉發，自應受到合法、正確之推定即不成立
    ，至少本案執勤警員之公正性、正確性即生瑕疵之虞，則錯
    誤舉發取締即為可能，且員警為何無提出任何以該所謂科學
    儀器所拍攝之照片以資證明云云。惟按交通警察掣單舉發違
    反道路交通管理處罰條例所列違規事實，本質上為行政處分
    ，係公務員基於職務上權力，依法就特定之具體事件所為具
    公法上效果之單方面行政行為，基於公務員為公法上行為具
    有公信力之原則，該行政行為當可被推定為真正，其據以依
    法處分之事實認定亦為正確無誤，本此公信原則，立法者乃
    賦予行政機關制定違反道路交通事件統一裁罰基準及處理細
    則，使執行勤務員警得當機處分，以達其維護交通秩序、安
    全之行政目的。反之，若謂公務員一切行政行為皆須預留證
    據以證其實，則國家行政及公權力之行使勢必窒礙難行。準
    此，刑事訴訟法就犯罪證據所列有關之規定與屬於行政秩序
    罰之交通違規裁罰本質不合之部分，自不在準用之列。從而
    ，抗告人倘未能就執勤員警之舉發有誤提出相關證據以供調
    查，又無證據足證員警有故意捏造事實或違法取締之情事，
    則執勤員警本其維護交通秩序、安全職責所為之舉發，自應
    受到適法、正確之推定。又舉發之員警與受處分人素不相識
    ，且奉命執行國家公權力，衡情應無甘冒偽造文書及偽證罪
    刑責，故為不實舉發及指證之理，所為之指證自當受正確無
    誤之推定。抗告人雖另於原審聲明異議狀辯稱：佐證之相片
    ，乃執勤員警於下班交通尖峰時段且天色暗淡之況所拍攝，
    故勤員警發生錯誤之可能性很高云云。然抗告人既坦承其於
    97年1 月10日18時13分許，下班後逕沿高雄市○○路欲至大
    育書局（建國路與同愛路口）購書等語《參97年4 月30日異
    議狀理由（一）》，足見抗告人當時確有騎本件機車行經違
    規地點，故抗告人辯稱: 員警當時執勤有發生錯誤之可能性
    云云，顯係卸責之詞，委無可採。另抗告人雖又主張: 依潘
    警員所述抗告人於逃逸當時有擦撞行人，又續行逃逸，若此
    情節屬實，則抗告人似已該當刑法第185 之4 肇事遺棄罪，
    而該罪之罪行更重於闖紅燈、拒絕停車接受稽查而逃逸，為
    何潘警員自始未舉發此一事實，卻又於內部正式建議書提出
    ，又於辯論期日庭呈法院，有異於常理云云。惟按刑法第
    185 條之4 規定駕駛動力交通工具肇事，致人「死」「傷」
    而逃逸者，始構成駕車肇事逃逸罪，刑法第185 條之4 定有
    明文。本件警員並未證述肇事現場是否有人因抗告人擦撞而
    受傷或致死之情事，故尚難僅以警員未舉發此一事實，即為
    抗告人有利之認定。綜上所述，抗告人於案發行車當時確已
    有闖越紅燈並拒絕停車接受稽查而逃逸之違規事實，應可確
    認。
五、綜上所述，抗告人前開違規事證已甚明確，原裁定以原處分
    僅科處罰鍰，漏未併記異議人違規點數，而將原處分撤銷，
    並依抗告人騎車行經有燈光號誌管制之交岔路口闖紅燈者，
    處罰鍰新臺幣1800元，並記違規點數3 點；另駕駛機車有違
    反道路交通管理處罰條例之行為，經交通勤務警察制止時，
    拒絕停車接受稽查而逃逸，處罰鍰新臺幣3000 元 ，並記違
    規點數1 點。核無違誤。抗告人提起本件抗告，並無理由，
    應予駁回。
五、據上論結，應依道路交通案件處理辦法第26條，刑事訴訟法
    第412 條，裁定如主文。
中    華    民    國    97    年    8     月    28    日
                  刑事第八庭    審判長法  官   李炫德
                                      法  官   陳志銘
                                      法  官   李政庭
以上正本證明與原本無異。
不得再抗告。
中    華    民    國    97    年    8     月    28    日
                                      書記官   吳福連


司法院資訊處製作；財團法人民間司法改革基金會備份。
